【裁判字號】    90,上訴,1365
【裁判日期】    901226
【裁判案由】    常業詐欺
【裁判全文】
臺灣高等法院臺中分院刑事判決                    九十年度上訴字第一三六五號
    上  訴  人
    即  被  告  乙○○
右上訴人因常業詐欺等案件，不服臺灣臺中地方法院九十年度訴緝字第二二○號中華
民國九十年六月十九日第一審判決（起訴案號：臺灣臺中地方法院檢察署八十九年度
偵字第一九三九號、第三五九二號，移送併辦案號：同署八十八年度偵字第二二五八
三號、第二四○五六號、八十九年度偵字第八三號、第六六七號），提起上訴，及台
灣士林地方法院檢察署移送併辦（九十年度偵字第一五四八號），本院判決如左：
    主      文
原判決撤銷。
乙○○共同以意圖為自己不法之所有，以詐術使人將本人之物交付為常業，處有期徒
刑壹年伍月，並於刑之執行完畢或赦免後，令入勞動場所強制工作壹年。
偽造之「名潔實業有限公司」印章及「林鴻池」印章各一枚及如附表乙所示之「名潔
實業有限公司」、「林鴻池」印文各二枚均沒收。
    事      實
一、乙○○與綽號「陳董」、「王總」姓名年籍均不詳成年男子及國聯房屋仲介有限
    公司（下稱國聯公司）負責人戴俊源、職員劉冠伶、廖惠淳（上開三人均另案由
    台灣士林地方法院檢察署偵查中）均意圖為自己不法之所有，並基於共同犯意之
    聯絡，於民國八十八年一月間某日，先委由不知情且不詳姓名年籍成年人偽刻設
    於台北市○○○路十三巷十五號之「名潔實業有限公司」（下稱名潔公司）印章
    及其負責人「林鴻池」之印章，再蓋用於名潔公司名義所出具之乙○○在職證明
    書及扣繳憑單上，偽造乙○○在名潔公司任職之在職證明書及扣繳憑單，復於八
    十八年一月八日由乙○○持上開偽造之在職證明書、扣繳憑單，至遠東國際商業
    銀行汐止分行（下稱遠東銀行汐止分行）申辦自然人信用貸款六十萬元，致生損
    害於名潔公司、扣繳義務人林鴻池及遠東銀行汐止分行對於貸款審核之正確性，
    並使遠東銀行汐止分行陷於錯誤，而於八十八一月十二日核撥六十萬元貸款與乙
    ○○。又乙○○與葉福祥（業由本院另案審結）及綽號「陳董」、「王總」者均
    意圖為自己不法所有，並基於共同犯意聯絡，共謀利用渠等以乙○○名義在台中
    縣豐原市○○○路六八三號所設立之「寶慶行」及在台中縣潭子鄉○○路○段三
    二二號二樓所設立之「競隆貿易有限公司」為掩護，並以乙○○在台中市第七商
    業銀行國光分行及彰化商業銀行豐原分行聲請開立帳戶而領得之支票為工具，計
    畫先以小額之交易取得廠商之信任，後即大量訂貨，再讓付款支票退票之方式詐
    取財物，葉福祥負責業務，「陳董」負責金錢調度，王總負責採購，共同自八十
    八年五月間起至同年十月間止，連續以「寶慶行」或「競隆貿易有限公司」之名
    義，於附表甲所示之時間，向附表甲所示之廠商詐購如附表甲所示之五金、電機
    、汽車等類零件，價值共計達新台幣（下同）二千餘萬元，並簽交票期二至三個
    月付款人為前述銀行之乙○○支票予各該廠商以為貨款之支付，致如附表甲所示
    之廠商陷於錯誤而交付上開貨物。乙○○等人向該些廠商詐得貨品後立即轉手賣
    出換現，並於所開出之支票退票前逃匿無蹤，並以上開詐騙手法為業並賴以維生
    。因乙○○僅繳納上開貸款利息八個月，自八十八六月六日起即未繳息，遠東銀
    行汐止分行始知受騙；而附表甲所示之廠商於屆期提示支票未獲兌現，又發現「
    寶慶行」、「競隆貿易有限公司」已人去樓空，始知受騙。嗣先於八十九年一月
    二十八日凌晨一時許，在桃園中正國際機場逮獲欲搭機離境之葉福祥，復於九十
    年五月七日緝獲乙○○。
二、案經附表甲所示之被害廠商訴由台中縣警察局移送臺灣臺中地方法院檢察署檢察
    官偵查起訴，暨台灣士林地方法院檢察署移送併辦。
    理      由
一、訊據上訴人即被告乙○○對右揭時地以偽造在職證明、扣繳憑單向遠東銀行汐止
    分行貸款六十萬元及右揭開設支票存戶，於如附表甲所示時地向附表甲所示之廠
    商購買貨物，並簽發票期二至三個月之支票付款，廠商交付貨物後立刻轉賣換得
    現金逃匿等事實，雖均坦承不諱，然矢口否認有何詐欺犯行，並辯稱係遭「陳董
    」、「王總」所陷害，詐騙行為均係渠等所為，伊並未拿到錢云云。經查：
  (一)名潔公司負責人林鴻池於台灣士林地方法院檢察署九十年度偵字第一五四八號詐
    欺案件偵查中供稱：上開在職證明書、扣繳憑單上之名潔公司印章及林鴻池印章
    均屬偽造等語（參見本院卷宗第八三頁背面），且上開扣繳憑單所載所得人地址
    及給付金額，均與財政部提供之乙○○所得歸戶資料不同，且金額顯著提高（參
    見九十年度偵字第一五四八號卷第十七頁及本院卷第八十一頁），故上開在職證
    明書、扣繳憑單確屬偽造無訛。被告行使上開偽造在職證明、扣繳憑單，向遠東
    銀行汐止分行貸款六十萬元，致生名潔公司、林鴻池及遠東銀行汐止分行貸款審
    核之正確性，並致遠東銀行汐止分行陷於錯誤，核撥貸款六十萬元，即堪認定。
    另被告偽造扣繳憑單之目的，僅在供辦理信用貸款時，個人所得能力之證明，扣
    繳憑單所列申報單位或所得人並無同時持向財政部國稅局為虛偽申報之可能，自
    未使財政部國稅局對於各類所得扣繳暨免扣繳申報管理之正確性，受到任何損害
    或有損害之虞，被告此部份之行為有未有足生損害於公眾之情形，併此敘明。
  (二)被告如附表甲所示之詐欺犯行，業據同案被告葉福祥於警訊、偵審中供承不諱，
    核與各告訴廠商之負責人或代理人或職員張政華、陳罡兌、張志宏、翁嘉陽、林
    景模、許岳文、蔡美慧、洪中興、李福財、洪仁貴、劉潘姿娟、沈金水、劉進華
    、蘇忠義、陳耀忠、黃淑玲、施德和、楊萬來、吳春宗、陳永和、陳朝泰、楊金
    木、黃坤玉分別在警、偵訊中或原審審理時指訴被騙之情節相符。
  (三)被告明知未在名潔公司上班，竟持偽造之名潔公司在職證明、扣繳憑單向遠東銀
    行汐止分行貸款六十萬元；又以自己名義申設「寶慶行」、「競隆貿易有限公司
    」並擔任負責人，並復以自己名義向台中市第七商業銀行國光分行、彰化商業銀
    行豐原分行開立支票存款帳戶，供葉福祥、「陳董」及「王總」等人向附表甲所
    示廠商詐騙貨物，作為支付工具，被告對上開詐欺及偽造文書犯行，豈可諉為不
    知？其上開辯詞顯不足採信。
  (四)被告與同案被告葉福祥等人以公司行號為幌子，於五個月之時間中，詐騙二十三
    家廠商得款二千餘萬元，顯係均以詐欺取財為業並賴以維生。此外復有「寶慶行
    」、「競隆貿易有限公司」向二十三家廠商購貨之訂購單、貨物簽收單、以被告
    名義所開出之支票及退票理由單、各廠商開給「寶慶行」、「競隆貿易有限公司
    」之發票等影本資料及遠東銀行「自然人貸款、續借申請書暨徵信調查表」影本
    一份、攤還收息紀錄查詢單影本一份、所得歸戶資料影本一份及偽造之在職證明
    書及扣繳憑單影本各一份附卷可稽，故本件事證明確，被告犯行應堪認定。
二、查在職證明書屬刑法第二百十二條之特種文書；扣繳憑單則係同法第二百十條所
    稱之私文書。核被告所為，係犯係犯刑法第二百十六條、第二百十二條之行使偽
    造特種文書罪、同法第二百十六條、第二百十條行使偽造私文書罪及同法第三百
    四十條之常業詐欺罪。被告偽造印章、印文之行為，乃偽造特種文書、偽造私文
    書之部分行為；被告偽造特種文書、偽造私文書後持以行使，其偽造之低度行為
    均為行使之高度行為所吸收，均不另論罪。被告與綽號「陳董」、「王總」、戴
    俊源、廖惠淳、劉冠伶間，就行使偽造特種文書、行使偽造私文書及詐欺貸款犯
    行，具有犯意聯絡與行為分擔，均為共同正犯；被告與同案被告葉福祥、「陳董
    」及「王總」不詳姓名成年男子間，就附表甲所示之常業詐欺犯行，有犯意聯絡
    及行為分擔，均為共同正犯。被告同時地行使偽造特種文書及行使偽造私文書，
    係一行為觸犯數罪名，為想像競合犯，應從較重之行使偽造私文書罪論處。被告
    所犯上開行使偽造私文書罪與常業詐欺罪間，有方法結果之牽連關係，為牽連犯
    ，應從一重以論以常業詐欺罪。因被告所犯詐欺犯行，為實質上一罪，故未經起
    訴而經檢察官於原審移送併辦部分，亦為起訴之效力所及；另台灣士林地方法院
    檢察署移送被告所犯行使偽造特種文書、行使偽造私文書及詐欺犯行併辦部分，
    其詐欺部分與起訴部分為實質上一罪，行使偽造特種文書、行使偽造私文書部分
    與起訴詐欺犯行，有裁判上一罪之關係，故本院均應併予審理。原審判決就被告
    所犯予以論罪科刑，固非無見，惟未及審理台灣士林地方法院檢察署併辦部分。
    被告上訴對上開犯行空言否認知情，並認原審量刑過重，雖無理由，惟原審判決
    既有上開可議之處，即屬無可維持，自應由本院撤銷改判。爰審酌被告之品行、
    犯罪後已有悔意，但其詐害對象眾多，金額龐大，且尚未賠償被害人所受之損害
    等一切犯罪情狀，量處有期徒刑一年五月。另被告不思以正途營生卻以詐欺為常
    業，本院亦認其行為顯有匡正之必要，爰併依刑法第九十條第一項、第二項之規
    定宣告強制工作一年。
三、偽造之「名潔實業有限公司」印章、「林鴻池」印章各一枚及如附表乙所示文書
    上偽造之「名潔實業有限公司」、「林鴻池」印文各二枚雖未扣案，然不能證明
    業已滅失，均應依刑法第二百十九條規定，諭知沒收。
四、據上論斷，應依刑事訴訟法第三百六十九條第一項前段、第三百六十四條、第二
    百九十九條第一項前段、刑法第二十八條、第二百十六條、第二百十條、第二百
    十二條、第三百四十條、第五十五條、第九十條第一項、第二項、第二百十九條
    ，罰金罰鍰提高標準條例第一條前段，判決如主文。
本案經檢察官甲○○到庭執行職務
中      華      民      國      九十    年      十二    月      二十六  日
                                臺灣高等法院臺中分院刑事第八庭
                                      審判長法  官  羅  得  村
                                            法  官  陳  賢  慧
                                            法  官  陳  毓  秀
右正本證明與原本無異。
如不服本判決應於收受送達後十日內向本院提出上訴書狀，其未敘述上訴之理由者並
得於提起上訴後十日內向本院補提理由書（均須按他造當事人之人數附繕本）。
                                            書記官  吳  宗  玲
中      華      民      國      九十    年      十二    月      二十七  日
附錄論罪科刑法條
刑法第三百四十條
以犯前條之罪為常業者，處一年以上七年以下有期徒刑，得併科五萬元以下罰金。
                                                                        Ａ
附表甲
┌──┬────┬──────┬──────┬─────┬───────┐
│編號│詐騙時間│被騙廠商名稱│被騙廠商地址│被詐購之物│受騙貨物之價值│
├──┼────┼──────┼──────┼─────┼───────┤
│一  │八十八年│東岱股份有限│台中市西屯區│馬達一批  │七十七萬六千四│
│    │六月至十│公司        │四川路六六號│          │百六十元。    │
│    │月      │            │            │          │              │
├──┼────┼──────┼──────┼─────┼───────┤
│二  │八十八年│台北貿易公司│台北市○○路│堆高機一部│五十五萬元。  │
│    │十月二十│            │三六三號八樓│          │              │
│    │三日    │            │            │          │              │
├──┼────┼──────┼──────┼─────┼───────┤
│三  │八十八年│富田電機公司│台中縣神岡鄉│馬達一批  │一百十九萬二千│
│    │七月至十│            │本洲路三○一│          │五百元。      │
│    │月間    │            │巷二之一號  │          │              │
├──┼────┼──────┼──────┼─────┼───────┤
│四  │八十八年│欣元股份有限│台中市東區建│電焊條一批│二十七萬八千六│
│    │七月    │公司        │智街七十號  │          │百零七元。    │
├──┼────┼──────┼──────┼─────┼───────┤
│五  │八十八年│車城鍛造有限│台中縣大里市│車用螺絲、│二百零六萬五千│
│    │七月十二│公司        │仁化路三一六│螺帽      │零三十二元。  │
│    │日至十月│            │巷三四號    │          │              │
│    │        │            │            │          │              │
├──┼────┼──────┼──────┼─────┼───────┤
│六  │八十八年│城岱機械有限│台中縣大甲鎮│手搖吊車、│十四萬七千元。│
│    │八月二日│公司        │文曲路一七三│手拉鍊吊車│              │
│    │        │            │號          │          │              │
├──┼────┼──────┼──────┼─────┼───────┤
│七  │八十八年│正五傑機械有│台中市工業區│電動鏈條吊│三十三萬八千六│
│    │七月三日│限公司    │三四路十二號│車        │百三十一元。  │
├──┼────┼──────┼──────┼─────┼───────┤
│八  │八十八年│億暐貿易有限│高雄市苓雅區│煞車總磊、│一百七十四萬四│
│    │七月至十│公司        │身修路三七號│分磊      │千一百九十五元│
│    │月      │            │二樓之一    │          │              │
├──┼────┼──────┼──────┼─────┼───────┤
│九  │八十八年│宇展工業股份│彰化縣秀水鄉│車用螺絲  │四十八萬七千五│
│    │七月至九│有限公司    │鶴鳴村原鳴路│          │百元。        │
│    │月      │            │五六號      │          │              │
├──┼────┼──────┼──────┼─────┼───────┤
│十  │八十八年│品嘉工業有限│彰化縣秀水鄉│汽車煞車總│七十八萬八千元│
│    │八月至十│公司        │秀水村花秀路│磊修理包  │。            │
│    │月      │            │三三四號    │          │              │
├──┼────┼──────┼──────┼─────┼───────┤
│十一│八十八年│高皇企業股份│高雄縣路竹鄉│螺絲、螺帽│八十餘萬元。  │
│    │七月至十│有限公司    │甲南村大仁路│          │              │
│    │月      │            │六七二號    │          │              │
├──┼────┼──────┼──────┼─────┼───────┤
│十二│八十八年│源祺企業有限│台北縣汐止鎮│汽車電插頭│四十一萬五千八│
│    │七月十六│公司        │橫科里民權街│、電插座  │百元。        │
│    │日      │            │二段四一號  │          │              │
├──┼────┼──────┼──────┼─────┼───────┤
│十三│八十八年│大億工業股份│高雄縣岡山鎮│螺絲一批  │二百九十萬四千│
│    │七月十二│有限公司    │本洲路五五之│          │元。          │
│    │日      │            │十四號      │          │              │
├──┼────┼──────┼──────┼─────┼───────┤
│十四│八十八年│健坤企業有限│高雄縣岡山鎮│螺帽一批  │二十四萬一千六│
│    │十月五日│公        │本洲里本洲路│          │百二十八元。  │
│    │        │            │五五之二號  │          │              │
├──┼────┼──────┼──────┼─────┼───────┤
│十五│八十八年│鐵力興工廠股│高雄縣路竹鄉│螺帽一批  │六十五萬三千七│
│    │八月    │份有限公司  │下坑村大德路│          │百七十四元。  │
│    │        │            │一○七號    │          │              │
├──┼────┼──────┼──────┼─────┼───────┤
│十六│八十八年│峻昇工廠股份│高雄縣路竹鄉│螺帽一批  │一百三十萬五千│
│    │九月二十│有限公司    │三爺村民權路│          │四百元。      │
│    │八日    │            │六七之二號  │          │              │
├──┼────┼──────┼──────┼─────┼───────┤
│十七│八十八年│力隆有限公司│彰化縣彰南路│螺絲、螺帽│九十三萬二千元│
│    │五月至八│            │四段三九六號│          │。            │
│    │月      │            │            │          │              │
├──┼────┼──────┼──────┼─────┼───────┤
│十八│八十八年│長青交通工業│台中市南區大│螺帽      │二百四十二萬八│
│    │八月    │股份有限公司│慶街一段二五│          │千二百七十二元│
│    │        │            │九之七號    │          │。            │
├──┼────┼──────┼──────┼─────┼───────┤
│十九│八十八年│丙○○○○  │彰化市棘桐里│風龜（汽車│四十二萬八千三│
│    │六月至九│            │彰秀路五之七│零件）    │百五十元。    │
│    │月      │            │號          │          │              │
├──┼────┼──────┼──────┼─────┼───────┤
│二十│八十八年│聖泰工業股份│台南縣仁德鄉│白鐵螺帽一│一百七十二萬零│
│    │十月    │有限公司    │勝利一街九號│批        │九百零二元。  │
├──┼────┼──────┼──────┼─────┼───────┤
│二一│八十八年│尚允泰實業股│高雄縣湖內鄉│鍍鋅螺帽一│三十五萬零一百│
│    │七月至十│份有限公司  │忠孝街二一五│批        │七十五元。    │
│    │月      │            │號          │          │              │
├──┼────┼──────┼──────┼─────┼───────┤
│二二│八十八年│賜益工業股份│台南縣官田工│螺帽      │一百六十六萬四│
│    │八月至十│有限公司    │業區鎮○路一│          │千三百零五元。│
│    │月      │            │號          │          │              │
├──┼────┼──────┼──────┼─────┼───────┤
│二三│八十八年│台一電子機械│台南縣新營市│放電加工機│三十九萬九千元│
│    │十月十九│股份有限公司│忠孝路七之一│一套      │。            │
│    │日      │            │號          │          │              │
└──┴────┴──────┴──────┴─────┴───────┘
附表乙
┌──┬──────────────┬─────────────┐
│編號│  偽   造   之   文   書    │     沒    收     物      │
├──┼──────────────┼─────────────┤
│ 一 │ 名潔實業有限公司在職證明書 │名潔實業有限公司  印文一枚│
│    │                            │林鴻池            印文一枚│
├──┼──────────────┼─────────────┤
│    │所得人乙○○之各類所得扣繳暨│名潔實業有限公司  印文一枚│
│ 二 │免扣繳憑單                  │林鴻池            印文一枚│
└──┴──────────────┴─────────────┘
                                                                       Ａ


司法院資訊處製作；財團法人民間司法改革基金會備份。
